【裁判字號】    89,上訴,4043
【裁判日期】    900410
【裁判案由】    妨害自由
【裁判全文】
臺灣高等法院刑事判決                          八十九年度上訴字第四四三號
    上  訴  人  臺灣桃園地方法院檢察署檢察官
    被      告  乙○○
右上訴人因妨害自由案件，不服臺灣桃園地方法院八十八年度易字第二八０一號，中
華民國八十九年八月十五日第一審判決（起訴案號：臺灣桃園地方法院檢察署八十八
年度偵緝字第一０七五號）提起上訴，本院判決如左：
    主  文
原判決撤銷。
乙○○共同以非法方法，剝奪人之行動自由，處有期徒刑肆月，如易科罰金以參佰元
折算壹日，扣案之玩具手槍壹把沒收。
    事  實
一、乙○○曾有多次犯罪前科（不構成累犯），於民國（下同）八十八年四月中旬，
    甲○○對乙○○佯稱可以每張新台幣（下同）六千元價格代乙○○及其妻陳姿伶
    辦理黑市信用卡（即假卡或來路有問題之信用卡），乙○○應允後即交付一萬二
    千元予甲○○，但甲○○收得金錢後卻一直無法交付信用卡。甲○○復於同年月
    十七日應允乙○○之要求擬以「假消費真借款」之方式取得現金七千五百元以供
    花費，但於乙○○將其妻陳姿伶之信用卡交予甲○○，甲○○於刷卡機順利刷卡
    後，竟對乙○○謊稱未能刷過因而無法交付現金，乙○○遂無法拿到金錢，惟翌
    月陳姿伶卻收到信用卡公司寄來之該筆消費帳單，乙○○始知受騙（以上未據起
    訴），即急於找尋甲○○討回債務，乃於同年月三十日晚間八時許，夥同綽號「
    阿呆」之不詳真實姓名成年男子以解決上揭債務為由，將甲○○約至台南市南區
    區公所見面，甲○○駕駛所有之Ｊ四－七四０九號自小客車（福特嘉年華）依約
    到達現場後，乙○○與「阿呆」基於共同剝奪甲○○行動自由之犯意聯絡，由乙
    ○○持其所有之外觀與真槍酷似之不具殺傷力之ＢＥＲＥＴＴＡ廠九二ＦＳ型半
    自動玩具手槍抵住甲○○之脖子，甲○○因不能察悉乙○○所持為假槍遂驚若寒
    蟬不敢抵抗，乙○○因而以此非法方法剝奪甲○○之行動自由，即由「阿呆」駕
    駛甲○○之汽車，由乙○○繼續持槍抵住甲○○，將彼帶至乙○○位於台南縣永
    康市○○路二七二巷二五弄十九號租屋處，乙○○又持上述玩具手槍迫使甲○○
    行無義務之事簽立伊所有之上述自小客車之讓渡書，同意將該車讓渡與其抵債，
    並交付該車之行車執照、保險卡及伊之國民身分證，另又簽署四張每張十萬元之
    本票後，要求甲○○於同年五月一日準備所簽立本票金額之現金後，始將甲○○
    釋放，「阿呆」則在旁注視觀看。甲○○被釋後惟恐乙○○對伊不利遂報警處理
    ，迨於同年五月一日晚上十時三十分許，經警於前揭租屋處查獲乙○○，並扣得
    上述甲○○所有自小客車，並自乙○○外套內搜得甲○○所有之上揭行車執照、
    保險卡及國民身分證，並自屋內房間扣得乙○○所有之上述玩具手槍一把。
二、案經被害人甲○○訴請台南市警察局移請台灣台南地方法院檢察署檢察官呈請台
    灣高等法院檢察署檢察長令轉台灣桃園地方法院檢察署檢察官偵查起訴。
    理  由
一、訊之被告乙○○固坦承於前揭時地有透過甲○○以刷卡方式預借現金及擬購買黑
    市信用卡屬實，但矢口否認有以前揭非法方法剝奪甲○○之行動自由，並辯稱甲
    ○○自己心甘情願將伊所有之前揭自小客車借與其使用，前述甲○○所有之行車
    執照、保險卡及之國民身分證本來放置於汽車內之遮陽板內，因其駕駛該車於路
    上遇警臨檢，方取出該些證件並放置於身上云云。
二、惟查被告前揭犯行已據告訴人甲○○指訴明確，並有警方自被告身上搜得甲○○
    所有之上揭行車執照、保險卡及國民身分證，及自屋內扣得被告所有之上述玩具
    手槍一把足憑，與告訴人之指訴互核一致。查將自己所有之自小客車借予他人使
    用，縱有同時交付行車執照以供警察臨時查察之必要，但絕無同時將保險卡、身
    分證交予借用人之可能，蓋借用人隨時得持用此些證件將該自小客車辦理所有人
    之移轉變更登記手續或質押典當，如此則將有損汽車所有權人之權益甚鉅，且被
    告雖因借用該車而取得該些證件，理應將該些證件放置於汽車內，以供駕駛該車
    遇警臨檢時可隨持出示予警察查察，斷無將該些證件放置於身上之道理。又被告
    租屋處確經警查扣酷似真槍之玩具手槍一把，核與告訴人所稱遭被告持該把槍枝
    挾持之情形相符，並經甲○○指認被告即持該槍挾持並毆打彼無誤（參見警局複
    訊筆錄），並經證人即獲案刑警盧天道於原審八十九年五月十六日調查中證述在
    卷，此外復有搜索扣押證明筆錄可參。另查告訴人以前揭手法詐欺被告之錢財，
    並涉有偽造信用卡、「假消費真借款」等不法犯行，衡情若被告並無以前揭非法
    方法剝奪彼之行動自由，告訴人豈敢主動先行報警處理。又參諸告訴人於八十八
    年五月十五日偵查中陳稱：系爭車輛為彼之代步工具，彼每日往來於高雄與台南
    間，不可無該車以代步，不可能將該車借予被告等語（參見第五八五三號偵查卷
    第二十二頁正面第六行起）。綜上，足見被告所辯顯係飾卸之詞，不足採信。本
    件事證明確，被告犯行堪以認定。
三、核被告所為，係犯刑法第三百零二條第一項剝奪人之行動自由罪。按刑法第三百
    零二條第一項及第三百零四條第一項之罪，其所保護之法益均為被害人之自由，
    而私行拘禁，及不外以強暴、脅迫為手段，其罪質本屬相同，惟第三百零二條第
    一項之法定刑，既較第三百零四條第一項為重，則以私行拘禁之方法妨害人自由
    ，縱其目的使人行無義務之事，或妨害人行使權利，仍應逕依第三百零二條第一
    項論罪，並無適用第三百零四條第一項之餘地。（最高法院二十九年度上字第三
    七五七號判例、五十六年度台上字第二三三二號判決參照）是雖被告等於剝奪告
    訴人之行動自由後，有以強暴手段逼使告訴人簽發本票、交付汽車及證件等行無
    義務之事，但均為上揭妨害自由罪所吸收，不復另行論罪。被告就前揭所為與綽
    號「阿呆」之不詳真實姓名之成年男子間，有犯意聯絡、行為分擔，應論以共同
    正犯。
四、原審未予詳查細究，遽信被告之辯解而誤為被告無罪之判決諭知，顯有未洽，檢
    察官上訴指摘原判決不當，為有理由，應由本院加以撤銷改判。爰審酌被告曾有
    多次犯罪前科，不知謹慎言行，竟以不法手段解決債務問題，犯罪復飾詞巧辯，
    態度不佳等情及其他一切情狀，量處如主文所示之刑，以示懲儆。又查被告行為
    後刑法第四十一條第一項前段業於九十年一月四日修正，同年月十日經總統公布
    施行，修正後新法規定：「犯最重本刑為五年以下有期徒刑以下之刑之罪，而受
    六個月以下有期徒刑或拘役之宣告，因身體、教育、職業、家庭之關係或其他正
    當事由，執行顯有困難者，得以一元以上三元以下折算一日，易科罰金。」被告
    所犯之罪及所經宣告之刑度合於前揭准於宣告易科罰金標準之規定，依刑法第二
    條第一項前段規定，爰依修訂後之刑法第四十一條規定，就被告所處之刑，諭知
    以三百元為易科罰金一日之折算標準。扣案之與真槍酷似之不具殺傷力之ＢＥＲ
    ＥＴＴＡ廠九二ＦＳ型半自動玩具手槍一把，為被告所有之物，業據供述在卷，
    且因係供犯本案之罪所用之物，爰併予宣告沒收。
五、據上論斷，應依刑事訴訟法第三百六十九條第一項前段、第三百六十四條、第二
    百九十九條第一項前段，刑法第二十八條、第三百零二條第一項、第二條第一項
    前段、第三十八條第一項第二款，修正後刑法第四十一條第一項前段，罰金罰鍰
    提高標準條例第一條前段、第二條，判決如主文。
本案經檢察官郭文東到庭執行職務。
中      華      民      國     九十     年     四      月      十      日
                              臺灣高等法院刑事第九庭
                                  審判長法  官  李  文  成
                                        法  官  官  有  明
                                        法  官  周  盈  文
右正本證明與原本無異。
如不服本判決應於收受送達後十日內向本院提出上訴書狀，其未敘述上訴之理由者並
得於提起上訴後十日內向本院補提理由書（均須按他造當事人之人數附繕本）。
                                        書記官  余  姿  慧
中    華    民    國     九十     年       四       月        十        日
附錄：本案論罪科刑法條全文
刑法第三百零二條第一項：
私行拘禁或以其他非法方法，剝奪人之行動自由者，處五年以下有期徒刑、拘役或三
百元以下罰金。


司法院資訊處製作；財團法人民間司法改革基金會備份。
